【裁判字號】    98,訴,383
【裁判日期】    980921
【裁判案由】    返還不當得利
【裁判全文】
臺灣屏東地方法院民事判決  98年度訴字第383號
    原      告  立保保全股份有限公司
    法定代理人  甲○○
    訴訟代理人  乙○○
                丙○○
    被      告  丁○○
                        （現於臺灣高雄第二監獄執行中）
上列當事人間請求返還不當得利事件，本院於民國98年9月7日言
詞辯論終結，判決如下：
    主      文
被告應給付原告新臺幣柒拾玖萬伍仟陸佰元，及自民國九十八年
五月十一日起至清償日止，按週年利率百分之五計算之利息。
訴訟費用由被告負擔。
本判決第一項於原告以新臺幣貳拾陸萬陸仟元為被告供擔保後，
得假執行。
    事實及理由
一、按訴狀送達後，原告不得將原訴變更或追加他訴，但請求之
    基礎事實同一者，不在此限，民事訴訟法第255條第1項第2
    款定有明文。查原告起訴後，於民國98年9月7日言詞辯論時
    追加請求權基礎民法第242 條之規定，並追加願供擔保請准
    宣告假執行之聲明（見第64頁）。經核其請求之基礎事實，
    均係被告有無不當得利系爭款項所生之糾紛，爭點有其共同
    性，且訴訟及證據資料有同一性，基礎事實應屬同一，依前
    揭規定，其追加應予准許。又原告起訴後，復於上開辯論時
    變更請求之金額為新臺幣（下同）795,600 元，利息為自98
    年5 月11日起算（見第64頁），經核係屬減縮應受判決事項
    之聲明，合於民事訴訟法第255條第1項第3 款之規定，亦應
    准許。
二、原告起訴主張：緣被告因其女顏慈婷於97年2月26日下午5時
    55分許，發現位於屏東縣竹田鄉○○路26號華南銀行大明辦
    事處1 樓外設置機號0000000000-K09號之自動櫃員機，提領
    百元鈔會吐出千元鈔票，故於顏慈庭溢領9,000 元後，告知
    被告，被告乃於本院97年度易字第746 號刑事判決所示之時
    間，以同樣之方法在前述提款機溢領合計795,600 元之款項
    ，顯構成不當得利。因原告辦理前述自動櫃員機之補鈔作業
    ，於華南銀行受有前述損害時，已先行基於無因管理之法律
    關係，替母公司中興保全股份有限公司填補該損害，而中興
    保全並已自華南銀行受讓其對第三人即被告之請求權，然中
    興保全怠於行使其對被告之不當得利請求權，而原告基於上
    述無因管理關係，為中興保全之債權人，自得依民法第242
    條之規定，為保全債權，以自己之名義，對被告行使上開不
    當得利請求權。綜上，爰依民法第242條、第179條之法律關
    係提起本件訴訟等語。並聲明如主文第1 項所示及願供擔保
    請准宣告假執行。
三、被告則以：其未領這麼多錢，其只有領50餘萬元等語資為抗
    辯。並聲明：原告之訴駁回。
四、按刑事訴訟判決所認定之事實，固非當然有拘束民事訴訟判
    決之效力，但民事法院調查刑事訴訟原有之證據，而斟酌其
    結果以判斷事實之真偽，並於判決內記明其得心證之理由，
    即非法所不許（最高法院49年臺上字第929 號及69年臺上字
    第2674號判例意旨參照）。本院既已於98年9月7日言詞辯論
    時提示本院上開案件及臺灣高等法院高雄分院97年度上易字
    第1085號刑事案件之卷證資料予兩造表示意見，故本院自得
    斟酌調查該部分證據之結果，以判斷事實之真偽，並於判決
    內記明得心證之理由。
五、原告主張被告之女顏慈婷於97年2月26日下午5時55分許，發
    現位於屏東縣竹田鄉○○路26號華南銀行大明辦事處1 樓外
    設置機號0000000000-K09號之自動櫃員機，提領百元鈔會吐
    出千元鈔，故於顏慈庭溢領9,000 元後，乃於本院97年度易
    字第746 號刑事判決所示之時間，以同樣之方法在前述提款
    機溢領款項，構成不當得利，及原告因辦理前述自動櫃員機
    之補鈔作業，於華南銀行受有前述損害時，已先行基於無因
    管理之法律關係，替母公司中興保全填補該損害，而中興保
    全並已自華南銀行受讓其對第三人即被告之請求權，然怠於
    行使其對被告之不當得利請求權，而原告基於上述無因管理
    關係，為中興保全之債權人等事實，業據提出本院上開判決
    書、臺灣高等法院高雄分院97年度上易字第1085號刑事判決
    書、自動櫃員機服務契約書、電子轉帳付款指示回應表及收
    據影本各1份為證（見第7至30頁、第69頁），並經本院依職
    權調閱上開刑事卷宗查核屬實，且為被告所不爭執，堪信為
    真實。至原告主張被告溢領之金額為795,600 元一節，則為
    被告所否認，並以前詞置辯。是本件訴訟兩造間主要之爭執
    點厥為：被告溢領之金額為多少？經查，被告分別以其在彰
    銀潮州分行及竹田郵局之帳戶，在華南銀行之前揭提款機，
    溢領315,900元及479,700元等情，有原告97年9 月19日立保
    總發字第970181號函暨附件（溢領人還款明細表）各1 份附
    卷可稽（見本院上開刑事卷第66至68頁），堪認被告應有溢
    領系爭795,600 元之款項，且無法律上之原因，並致華南銀
    行受有損害，應成立不當得利。被告空言抗辯其未領這麼多
    錢，只有領50餘萬元云云，顯非可採。
六、末按「給付無確定期限者，債務人於債權人得請求給付時，
    經其催告而未為給付，自受催告時起，負遲延責任。其經債
    權人起訴而送達訴狀，或依督促程序送達支付命令，或為其
    他相類之行為者，與催告有同一之效力。」、「遲延之債務
    ，以支付金錢為標的者，債權人得請求依法定利率計算之遲
    延利息。」、「應付利息之債務，其利率未經約定，亦無法
    律可據者，週年利率為百分之五。」民法第229條第2項、第
    233條第1項前段及第203 條分別定有明文。從而，原告依民
    法第242條及第179條等規定，請求被告給付其795,600 元，
    及自支付命令聲請狀繕本送達之翌日即98年5 月11日（見第
    36頁）起至清償日止，按週年利率5%計算之利息，為有理由
    ，應予准許。
七、原告陳明願供擔保聲請宣告假執行，經核合於法律規定，爰
    酌定相當之擔保金額宣告之。
八、本件事證已臻明確，兩造其餘攻擊、防禦方法及舉證，經審
    酌後認對於判決結果皆無影響，爰不一一論述，末此說明。
九、據上論結，本件原告之訴為有理由，依民事訴訟法第78條、
    第390條第2項，判決如主文。
中    華    民    國    98    年    9     月    21    日
                    民事第一庭  法  官  張以岳
以上正本係照原本作成。
如不服本判決，應於送達後20日內，向本院提出上訴狀並表明上
訴理由，如於本判決宣示後送達前提起上訴者，應於判決送達後
10日內補提上訴理由書（須附繕本）。
中    華    民    國    98    年    9     月    21    日
                                書記官  張婉郁


司法院資訊處製作；財團法人民間司法改革基金會備份。
